【裁判字號】    89,再,75
【裁判日期】    891209
【裁判案由】    土地所有權移轉登記
【裁判全文】
臺灣高等法院高雄分院民事判決  八十九年度再字第七五號
      再審原告  乙○○○
      再審被告  甲○○
右當事人間因土地所有權移轉登記事件，再審原告對於中華民國八十九年十月三十一
日本院八十九年再字第六一號確定判決，提起再審之訴，本院判決如左：
      主      文
再審之訴駁回。
再審訴訟費用由再審原告負擔。
      事      實
甲、再審原告方面：
一、聲明：原確定判決廢棄。
二、陳述：前審判決有民事訴訟法第四百九十六條第一項第一款所定「適用法規顯有
    錯誤」之再審理由：
  (一)「．．．縱認兩造間之贈與契約係附有負擔之贈與，惟再審原告既稱自受贈系爭
    土地應有部分，十餘年間仍一秉初衷，時而前往再審被告處閒話家常，或贈物或
    贈禮金予以精神慰藉，七十五年起應再審被告所求代付稅款、眷保費、自來水費
    等項連同贈金不下新台幣（下同）十數萬元，此並為再審被告所不否認，則再審
    原告自受贈系爭土地應有部分後，並無不履行其負擔之情事，再審被告依法自不
    能撤銷其贈與。況系爭土地應有部分於贈與當時之價值約二萬元，而再審原告已
    給付再審被告十萬一千九百五十二元，顯已五倍於應負擔之責任，乃再審被告竟
    請求再審原告應再為負擔，殊無理由，更不得據此而撤銷贈與云云」，惟原確定
    判決認定兩造贈與契約，係負有負擔之契約，再審原告拒絕履行其負擔，再審被
    告撤銷贈與，請求返還系爭贈與土地，係原確定判決取捨証據及認定事實職權之
    行使，足見再審原告於前訴訟程序所提出錄音及譯文，縱予斟酌，並不足以影響
    原確定判決所為上開事實認定及判決結果，該錄音及譯文既非足以影響原判決之
    重要証物，即與民事訴訟法第四百九十七條所定之再審要件不合」，認再審原告
    所提再審之訴顯無理由，不經言詞辯論，以判決逕予駁回。
  (二)惟按「確定判決消極不適用法規，顯然影響裁判者，自屬民事訴訟法第四百九十
    六條第一款所定適用法規顯有錯誤之範圍，應許當事人對之提起再審之訴，以貫
    徹憲法保障人民權益之本旨．．．」，大法官會議第一七七號釋文參照，又民法
    第四百十二條第一項規定「附負擔之贈與，贈與人得撤銷其贈與者，須受贈人不
    履行其負擔，始得為之」及第四百十三條規定「附有負擔之贈與，其贈與不足償
    其負擔者，受贈者僅於贈與之價值限度內，有履行其負擔之責任」，而  鈞院八
    十八年度上更(一)字第一０五號民事判決，雖認定兩造間之贈與契約，係附有負擔
    之契約，惟關於再審原告拒絕履行其負擔，審理法院係憑何証據認定，未見其於
    判決內有隻字片語之交待，前法院竟謂原確定判決認定再審原告拒絕履行其負擔
    係取捨証據及認定事實之職權行使，忽視再審原告於再審理由狀中所引民法第四
    百十二條第一項、第四百十三條定，前審判決顯有消極不適用法規，且足以影響
    裁判之「適用法規顯有錯誤」之再審理由。
  (三)緣再審被告於  鈞院八十八年度上更(一)字第一０五號判決所有權移轉登記事件中
    ，係以伊於八十四、五年間向再審原告要求按月給付伊生活費一萬元，然再審原
    告夫婦僅給付五千元，嗣即拒絕給付，因而主張撤銷贈與，起訴請求返還系爭土
    地，惟再審被告所提出之錄音譯白第二點末段載「．．．當初並沒寫負擔生活費
    ，但我也盡了我的力量做了．．．」，再審被告亦加以援用，則其顯然亦自認再
    審原告之夫孫伯三所稱贈與之時並無負擔生活費之約定，係屬真實，準此，再審
    被告曷能請求再審原告按月給付一萬元之生活費﹖退萬步言，縱認再審原告應負
    擔生活費，而依上開錄音譯文第一點所載「．．．我說我給雯五十萬解決這個土
    地，然後每個月給你（原告）錢．．．，你（原告）把郵局號碼給我，我每個月
    給你（原告）存，．．．」，再審原告於八十六年十二月三日民事答辯狀(二)中亦
    稱「八十四年間．．．我丈夫為感念相認乾親四十多年（自七歲至今年六十歲）
    ，緬懷情誼，允月付二千元．．．為此曾請乾媽告示郵局帳號，以便撥款，直候
    至今，未見回應．．．」顯見再審原告亦有負擔再審被告生活費之意願，並未拒
    絕履行，詎再審被告拒不告知郵局帳號，且強求再審原告每月應給付一萬元，因
    而拒絕受領再審原告每月二千元之生活費，據此，豈能認定再審原告拒絕履行負
    擔﹖況且再審被告對於再審原告所主張八十六年五月廿七日助付再審被告房屋五
    千六百十二元，八十六年母親節贈禮一千元及小西瓜，八十六年九月三日再審被
    告八十歲生日，贈禮三千元，八十七年春節前致贈年禮，再審被告以過去收受太
    多而婉拒，均未否認，則再審被告卜再審原告自八十四、五年間就不履行負擔云
    云，殊無足採。
三、証據：提出本院八十九年再字第六一號民事判決、八十八年度上更(一)字第一０五
    號民事判決、錄音譯文、民事答辯(二)狀影本各一份。
乙、再審被告方面：本件未經言詞辯論，再審被告亦未提出書狀作何聲明或陳述。
丙、本院依職權調本院八十九年度再字第六一號卷。
      理      由
一、本件再審原告對於本院八十九年度再字第六一號民事確定判決，提起再審之訴，
    求為廢棄之判決，係以民事訴訟法第四百九十六條第一項第一款消極不適用法規
    ，為其再審理由，合先敘明。
二、本院八十八年度上更(一)字第一０五號判決為再審被告同時履行之勝訴判決，其理
    由主要以「按當事人主張有利於己之事實者，就其事實有舉證之責任，民事訴訟
    法第二百七十七條定有明文。又民法第四百十二條所謂附有負擔之贈與，係指贈
    與契約附有約款，使受贈人負擔應為一定給付之債務者而言。查兩造之贈與契約
    ，被上訴人主張係無負擔之贈與，故無舉證證明贈與契約為無負擔之契約之責任
    ，而上訴人主張係屬有負擔之贈與契約，自應就此項事實，負舉證之責，但若被
    上訴人自認為有負擔之贈與契約時，上訴人即無庸舉證證明。據被上訴人八十六
    年十月二十三日提出原審之答辯狀稱：「．．．其間被告（即被上訴人）仍一秉
    初衷，時而前往閒話家常，或贈物或贈禮金及予以精神慰藉．．．代付稅款，眷
    保費、自來水費．．．」，八十六年十二月三日提出原審之答辯狀(二)稱：「．．
    ．惟其獨生女郭建雯任職北部，孤寂老人家需要精神上的慰藉與日常之照料，乾
    媽認為吾夫婦很好，可代為上項事功，因而無償移轉登記長治鄉五十一坪土地給
    乾媳婦邱阿梅。十餘年來，為感恩圖報，以不定時或接到電話即往服務，為乾媽
    作必要的事項。此期間，饋贈節禮及應乾媽要求代付稅金等款計達十數萬元．．
    ．」等語，是被上訴人既自承曾經致贈物品及現金，代繳稅金、眷保費、自來水
    費，又予上訴人精神上之慰藉及日常生活之照料，則上訴人即無舉證證明贈與契
    約為附有負擔之契約，而被上訴人所辯上開負擔係屬道義上之給付，非贈與契約
    所附之負擔，則此項事實即應由被上訴人負舉證責任，茲被上訴人就非附有負擔
    之贈與契約之事實，不能立證以實其說，已難令人信服。且據被上訴人稱：系爭
    土地於贈與時價值二萬餘元，而被上訴人之夫之薪資實領一萬三千多元，則被上
    訴人何不予以現金購買而拒絕贈與，以免生糾紛﹖況一般經驗法則，父母贈與親
    生子女，猶期望其年老體弱時，子女能盡孝道，以照料其晚年生活，茲上訴人並
    非至親，竟將其所有之土地所有權應有部分，無條件贈與非親生之乾媳婦，其誰
    信之﹖是兩造所訂贈與契約，應屬附有負擔之契約，無庸置疑」，為其依據。
三、本院上開確定判決已確認兩造為負附擔贈與，即再審原告對再審被告負有照顧再
    審被告日常生活之義務，於法並無不合；而再審被告提起訴訟主張再審原告於原
    確定判決事件主張自七十五年迄八十六年間為上訴人支付(1)禮金六、七萬元（以
    七萬元計）。(2)稅款一千三百八十八元及五千一百一十三元，自來水費一百八十
    九元。(3)支付眷保費一萬七千八百五十元。(4)房屋稅五千六百一十二元，合計共
    十萬一千九百五十二元，並無照顧日常生活之事實，故願返還該十萬一千九百五
    十二元，即再審原告未履行其負擔，此部分乃消極事實，再審原告應其已履行負
    擔之積極事實，負舉証責任，而上開十萬一千九百五十二元之支出並不足以証明
    再審原告已履行其負擔，故為再審被告附同時履行之勝訴確定判決，再審原告抗
    辯原確定判決未認定再審原告如何拒絕履行其負擔，尚有誤會。
四、又再審意旨以其於八十六年十二月三日民事答辯狀(二)中亦稱「八十四年間．．．
    我丈夫為感念相認乾親四十多年（自七歲至今年六十歲），緬懷情誼，允月付二
    千元．．．為此曾請乾媽告示郵局帳號，以便撥款，直候至今，未見回應．．．
    」，認再審原告亦有負擔再審被告生活費之意願，並未拒絕履行，只因係再審被
    告拒不告知郵局帳號，且強求再審原告每月應給付一萬元，因而拒絕受領再審原
    告每月二千元之生活費云云，惟再審原告有意願履行其每月二千元之負擔時，其
    負擔方法並非只能以存款入再審被告郵局帳戶方式為之，即使再審原告欲証明其
    有按月給付二千元，亦非不可按月寄送郵局現金袋郵寄、直接給付現金或其他方
    式均可為之，故再審原告徒以再審被告不提出郵局帳戶，即認再審被告拒絕其履
    行，亦有未洽；再由再審原告自七十五年至八十六年只給付十萬一千九百五十二
    元，且無按月給付之情事，而係各種因素為給付，亦可証明再審原告並無履行其
    負擔之意願，故再審原告上開主張亦非可採。
五、又所謂照顧日常生活，並非只是過節或生日給予金錢即屬之，精神上之給予支持
    ，甚且較金錢上重要，再審原告自不能以有給付金錢即認其已履行負擔。至於再
    審原告主張有民法第四百十三條之適用，惟其既有意願每月支付二千元，足見其
    有能力為此行為，惟其卻未為之，有如前述，而其主張再審被告贈與之土地於贈
    與時僅值約二萬元，惟該地之價值現當不僅只價值該二萬元，否則兩造即毋庸費
    神進行本件訴訟，故自不能以事後給付之金額與贈與時之金額為比較，較符一般
    法則，故本件亦無民法第四百十三條之問題。
六、綜上所述，再審原告主張本院八十八年度上更(一)字第一０五號確定判決有再審事
    由，已非可採，如上所述，而本院八十九年度再字第六一號據以駁回再審原告之
    請求，於法並無不合，要難指為適用法規顯有錯誤，故本件再審之訴顯無再審理
    由，爰不經言詞辯論，以判決逕行駁回之。
七、據上論結，本件再審之訴顯無再審理由，依民事訴訟法第五百零二條第二項、第
    七十八條，判決如主文。
中      華      民      國    八十九    年     十二     月      廿九    日
                                      臺灣高等法院高雄分院民事第五庭
~B1審判長法官  蔡明宛
~B2法      官  林健彥
~B3法      官  李炫德
右為正本係照原本作成。
不得上訴。
中      華      民      國    九十      年       一     月      三      日
~B法院書記官  黎  珍
                                                                     Ｊ


司法院資訊處製作；財團法人民間司法改革基金會備份。
